最高法院刑事判決　　　　　　　　　　　　　　　九十三年度台上字第四四三八號
　　上　訴　人　台灣高等法院檢察署檢察官
　　被　　　告　甲○○
　　　　　　　　乙○○
　　共　　　同
　　選任辯護人　陳英鳳律師
右上訴人因被告等違反貪污治罪條例案件，不服台灣高等法院中華民國九十三年五月
十一日第二審更審判決（九十二年度上更(二)字第三五０號，起訴案號：台灣台北地方
法院檢察署八十七年度偵字第一０二四號），提起上訴，本院判決如左：
    主  文
原判決撤銷，發回台灣高等法院。
    理  由
本件原判決以公訴意旨略稱：被告甲○○係台北市政府社會局設於台北市○○路○段
一０九巷三十弄六號自費安養中心（下稱安養中心）鍋爐技工，負責安養中心鍋爐之
操作、維修及鍋爐油料（普通柴油）之調度、驗收、保管及油料運送費用之請領等業
務，為依據法令從事公務之人員。上訴人乙○○為靠行立裕交通有限公司（下稱立裕
公司）承攬安養中心鍋爐油料運送之承運商。二人明知乙○○持安養中心之購油卡向
中國石油公司台北營業處購買油單轉赴基隆油庫提領油料後，應將所提油料悉數灌注
入安養中心之鍋爐油槽，竟共同意圖為自己不法之所有，並基於概括之犯意，謀議利
用甲○○獨自負責調度、驗收、保管安養中心鍋爐油料及請領運輸油料費用機會，自
民國八十二年一月間起，於每月購提十三公秉（合一萬三千公升，分二次提領）普通
柴油運回安養中心灌注入鍋爐油槽時，以每車抑留一公秉或二公秉於油罐車內之方法
，將持有之普通柴油變易為二人所有，所得油料運往乙○○設於台北縣三峽鎮○○路
之車庫油槽內儲存加以侵占，除少部分由乙○○留供自用外，餘油則由乙○○以中國
石油公司當時之公告牌價售予北投國華高爾夫球場，獲取不法利益，甲○○並於每公
秉分取新台幣（下同）四千五百元之利益。迄八十五年六月止，謝、孫二人共計侵占
安養中心十二萬六千公升之普通柴油，所得利益計一百三十二萬三千元，其中八十五
年一月至六月侵占之一萬八千公升，經安養中心行政組於八十五年七月間查獲後，為
掩飾犯行，竟共同偽造不知情之張秋勇、高春金於八十五年八月十三日，共同書立將
該普通柴油十八公秉寄存立裕公司之字據交予安養中心，嗣再由乙○○分次運回安養
中心灌注歸還，足以生損害於安養中心及張秋勇、高春金。嗣甲○○於安養中心行政
組擬追查八十二年至八十五年之用油量時，為掩飾該三年度侵占油料之犯行，將其與
另二名不知情之鍋爐技工陳三進、張榮律共同登記之用油紀錄簿數字欄加以變造，虛
增灌注鍋爐油槽次數與數量，製造當月購油量不足現象，使安養中心誤信有向運油之
立裕公司借油使用情形，且以影本代替原本提出於安養中心行政組，原本則加以丟棄
，致安養中心未能徹查被侵占之數量，足以生損害於安養中心及陳三進、張榮律。又
乙○○於前開自八十二年起至八十五年六月間，明知其自基隆油庫提領普通柴油載運
至安養中心灌注入鍋爐油槽之次數，每月平均不超過二次。依其與安養中心之承攬契
約，載運一次，僅能請領一次運費一千二百六十元，竟與甲○○共同意圖為自己不法
之所有，由其冒開「立裕公司」統一發票，交予甲○○，甲○○明知乙○○交付之統
一發票每月超過實際運油二次以上部分並無載運事實，且無提出加油單據，基於圖利
乙○○犯意，將不實之統一發票黏貼於憑證用紙，向台北市政府社會局請領運費，使
台北市政府社會局因陷於錯誤而交付運費予乙○○，計自八十二年一月至八十五年六
月，共計詐領運費四十四次，合計五萬五千四百四十元，因認被告二人涉犯貪污治罪
條例第四條第一項第一款、第六條第一項第四款，刑法第二百十六條、第二百十五條
、第三百三十九條第一項等罪嫌，數罪間有裁判上之一罪關係云云，惟經審理結果，
被告二人之犯罪不足證明，因而維持第一審諭知被告二人均無罪之判決，駁回檢察官
在第二審之上訴。固非無見。
惟查：原判決引據原審本次更審卷第五十頁所附計算表，用以說明安養中心八十二年
至八十五年實無多餘柴油可以剩存云云，據以認定被告二人並無侵占犯行，但微論該
計算表係被告二人所具答辯狀之附表，屬被告等之答辯內容，是否真實無訛？尚待調
查究明，原判決未說明該計算表之計算方式，如何與事實相符而可採納，即率援引為
判決依據，與證據法則，已難謂無違背。況如依該計算方式，安養中心於八十二年至
八十五年間使用之柴油數量既均大於購買提領數量，「實無多餘柴油可供被告二人侵
占」，何以該中心於八十五年一月至六月間，竟尚有餘油十八公秉寄存於立裕公司車
庫油槽？原因何在？實情為何？為明事實真相，並維公平正義，自應詳予查明，原審
未根究明白，竟於理由內一面說明安養中心八十五年一至六月間委有存油十八公秉，
一面又謂該中心八十二年至八十五年間並無餘油可供被告二人侵占，除嫌速斷外，亦
難謂無判決理由矛盾之違法。檢察官上訴意旨執此指摘原判決違背法令，非無理由，
此部分應認仍有發回更審之原因。公訴意旨認被告二人另涉與上開發回部分有裁判上
一罪關係之公務員圖利、行使業務上登載不實文書及詐欺取財部分，基於審判不可分
原則，併予發回。
據上論結，應依刑事訴訟法第三百九十七條、第四百零一條，判決如主文。
中　　　華　　　民　　　國　　九十三　　年　　　八　　　月　　二十六　　日
                              最高法院刑事第十一庭
                                  審判長法官  張　淳　淙
                                        法官  謝　俊　雄
                                        法官  蘇　振　堂
                                        法官  張　春　福
                                        法官  呂　丹　玉
      右正本證明與原本無異
                                              書  記  官
中　　　華　　　民　　　國　　九十三　　年　　　九　　　月　　　三　　　日
                                                                        Ｖ
